臺灣高等法院刑事判決
                                     98年度醫上訴字第5號
上　訴　人　臺灣基隆方法院檢察署檢察官
被　　　告　甲○○


選任辯護人　曾酩文律師
            張家琦律師
            林鳳秋律師
上列上訴人因被告過失致死案件，不服臺灣基隆地方法院96年度
醫訴字第1號，中華民國98年2月17日第一審判決（起訴案號：臺
灣基隆地方法院檢察署95年度偵字第1882號），提起上訴，本院
判決如下：
    主  文
上訴駁回。
    理  由
一、公訴意旨略以：被告甲○○前係榮民總醫院急診室資深研究員
    ，民國93年 8月13日至同年9月8日間，奉派至行政院衛生署
    基隆醫院（下稱基隆醫院）急診室支援，為從事業務之人；
    被告甲○○與乙○○（所犯業務過失致死罪，業經檢察官為不起
    訴處分）於93年9月7日夜間7時起至翌日上午7時止，係同時
    擔任基隆醫院急診室夜班值班醫師職務。緣告訴人丙○○○之
    子丁○○於93年9月7日晚間飲酒後，騎乘機車行駛至基隆市○○
    區○○街 000號前時，因酒後意識不清發生車禍，丁○○人車倒
    地後，同日晚間 8時40分許，經救護車送往基隆醫院急診室
    急救。丁○○送入急救時，除受有頭臉部及鼻梁、鼻翼、左肩
    、左下腿、左、右頰等部位鈍挫傷之外傷外，並明顯可見有
    左眼瘀血及口、鼻出血之癥象。丁○○於甫送醫急救時，意識
    雖尚清楚，然仍表示頭痛。詎被告甲○○為當時為丁○○急救診
    治之值班醫師，依照檢傷記載，僅囑咐對丁○○實施頭部Ｘ光
    檢查及外傷處理，即未再進一步診治。嗣告訴人丙○○○見其
    子丁○○仍一再哭喊頭痛，乃多次向診治醫師即被告甲○○表示
    丁○○仍不斷喊叫頭痛，是否應作腦部電腦斷層掃瞄，且被告
    甲○○係急診室專業醫師，依當時丁○○車禍受傷部位等臨床狀
    況，應注意病患有可能因車禍造成顱骨骨折，並因骨折引起
    硬腦膜上血腫，且當時並無不能注意之情形，僅因丁○○甫送
    醫時，意識尚清楚，且丁○○頭部Ｘ光檢查並無異狀，即認無
    施予進一步檢查之必要，因而疏未注意丁○○頭痛原因，致未
    立即施予腦部電腦斷層檢查，延誤治療時機。嗣於同日晚間
     9時許，丁○○病床經推往基隆醫院「留院觀察區」後，被告
    甲○○即未再至「留觀區」診治觀察丁○○病況，亦未囑咐值班
    護士應依留院觀察之頭部外傷病患注意處理規定，嚴密留意
    觀察丁○○生命徵候及神經徵候。嗣同日晚間11時許，丁○○已
    因顱內出血陷入昏睡狀況，然值班護士仍僅作心跳、血壓、
    呼吸等生命徵候之監測，未針對丁○○頭部外傷情況，特別實
    施昏迷指數、瞳孔大小及對光反應等神經徵候之監測、紀錄
    ，被告甲○○則迄至9月8日凌晨4、5時許，亦未曾再至丁○○病
    床前，作任何巡視、觀察等處置。嗣於9月8日上午6 時許，
    告訴人丙○○○發現丁○○手腳發紺，告知護士戊○○，戊○○發現
    丁○○對刺激無反應、口內有多量鮮血，已全身僵硬、無心跳
    及呼吸，經緊急通知乙○○，乃遲至 9月8日上午9時許，始對
    丁○○作頭部電腦斷層掃瞄檢查，發現腦內硬腦膜上出血，經
    緊急送往開刀房急救，仍宣告不治死亡。因認被告甲○○涉有
    刑法第276條第2項之業務過失致死罪嫌云云。
二、按犯罪事實應依證據認定之，無證據不得認定犯罪事實；又
    不能證明被告犯罪，應諭知無罪之判決，刑事訴訟法第 154
    條第2項、第 301條第1項分別定有明文。又按告訴人之告訴
    ，係以使被告受刑事訴追為目的，是其陳述是否與事實相符
    ，仍應調查其他證據以資審認（最高法院52年台上字第1300
    號判例意旨參照）。而事實之認定，應憑證據，如未能發現
    相當證據，或證據不足以證明，自不能以推測或擬制之方法
    ，以為裁判基礎；又刑事訴訟法上所謂認定犯罪事實之證據
    ，係指足以認定被告確有犯罪行為之積極證據而言，該項證
    據自須適合於被告犯罪事實之認定，始得採為斷罪資料；而
    認定不利於被告之事實，須依積極證據，苟積極證據不足為
    不利於被告事實之認定時，即應為有利於被告之認定，更不
    必有何有利之證據。另認定犯罪事實所憑證據，雖不以直接
    證據為限，間接證據亦包括在內；然而無論直接或間接證據
    ，其為訴訟上之證明，須於通常一般之人均不致有所懷疑，
    而得確信其為真實之程度者，始得據為有罪之認定，倘其證
    明尚未達到此一程度，而有合理性懷疑之存在時，即無從為
    有罪之認定（最高法院29年上字第3105號、30年上字第 816
    號、40年台上字第86號、76年台上字第4986號號判例要旨參
    照）。
三、公訴人認被告涉有業務過失致死罪嫌，係以告訴人即被害人
    丁○○之母丙○○○之指述、證人乙○○、證人即護士戊○○、己○○
    之證詞、行政院衛生署基隆醫院病歷資料（含出院病歷摘要
    、呼吸治療紀錄單、心肺腦復甦術紀錄單、護理記錄及急診
    護理記錄單、急診醫囑記錄單）、臺灣基隆地方法院檢察署
    相驗屍體證明書、法務部法醫研究所（93）法醫所醫鑑字第
    1364號鑑定書、行政院衛生署醫事審議委員會94年7月6日衛
    署醫字第0940222755號鑑定書、95年3月8日衛署醫字第0950
     201657號鑑定書等為其主要之論據。
四、訊據被告固供承於93年9 月7 日夜間7 時起至翌日上午7 時
    止擔任基隆醫院急診室夜班值班醫師，並由其為丁○○看診、
    檢查傷勢等情不諱，然均堅決否認有何業務過失致死犯行，
    辯稱：丁○○當時沒有頭痛的現象，病患於留院觀察區期間，
    護士並未傳達其有病情變化之情況，伊認為伊執行之醫療行
    為恰當，並無過失等語。
五、證據能力部分：
（一）被告之選任辯護人以：證人乙○○、戊○○、己○○、丙○○○於
      檢察官訊問時之陳述，均係審判外陳述，無證據能力云云
      。然按被告以外之人於偵查中向檢察官所為之陳述，除顯
      有不可信之情況者外，得為證據，刑事訴訟法第159 條之
      1第2項定有明文。查證人乙○○、戊○○、己○○、丙○○○於檢
      察官以證人身分訊問時之陳述，雖屬被告以外之人於審判
      外所為之陳述，為傳聞證據，惟現階段刑事訴訟法規定檢
      察官代表國家偵查犯罪、實施公訴，依法其有訊問被告、
      證人及鑑定人之權，證人、鑑定人且須具結，而實務運作
      時，檢察官偵查中向被告以外之人所取得之陳述，原則上
      均能遵守法律規定，不致違法取供，是以，刑事訴訟法於
      92年2月6日修正時，即為兼顧理論與實務，以該法第 159
      條之1第2項規定，除顯有不可信之情況者外，得為證據（
      參考刑事訴訟法第159條之1立法理由）。而證人乙○○、戊○○、己○○、丙○○○於檢察官訊問時所為之陳述，業經具結
      部分，已具相當之擔保性，並經原審各以證人之身分傳訊
      到庭，而賦予被告及其辯護人詰問證人之機會，證人乙○○
      、戊○○、己○○、丙○○○於檢察官訊問時經具結之陳述與原
      審審理時之證述亦未見有何顯然矛盾、不可信之情況，渠
      等業經具結之證詞，應認具有證據能力。
（二）按除法律另有規定者外，不問何人，於他人之案件，有為
      證人之義務；而證人除未滿16歲，或因精神障礙，不解具
      結意義及效果者外，應命具結；又證人或鑑定人依法應具
      結而未具結者，其證言或鑑定意見，不得作為證據，刑事
      訴訟法第176條之1、第186條第1項、第158條之3定有明文
      。又所謂「依法應具結而未具結者」，係指檢察官或法官
      依刑事訴訟法第 175條之規定，以證人身分傳喚被告以外
      之人到庭作證，或雖非以證人身分傳喚到庭，而於訊問調
      查過程中，轉換為證人身分為調查時，此時其等供述之身
      分為證人，則檢察官、法官自應依同法第 186條有關具結
      之規定，命證人供前或供後具結，其陳述始符合同法第00
      0條之3規定，而有證據能力；若檢察官或法官非以證人身
      分傳喚而以告發人、告訴人、被害人或共犯、共同被告、
      關係人身分傳喚到庭為訊問時，其身分既非證人，即與「
      依法應具結」之要件不合，縱未命其具結，純屬檢察官或
      法官調查證據職權之適法行使，當無違法可言。而前揭不
      論係本案或他案在檢察官面前作成未經具結之陳述筆錄，
      陳述筆錄，係屬被告以外之人於偵查中向檢察官所為之陳
      述，本質上屬於傳聞證據，基於保障被告在憲法上之基本
      訴訟權，除該被告以外之人死亡、身心障礙致記憶喪失或
      無法陳述、滯留國外或所在不明而無法傳喚或傳喚不到、
      或到庭後拒絕陳述等情形外，如已經法院傳喚到庭具結而
      為陳述，並經被告之反對詰問，前揭非以證人身分而在檢
      察官面前未經具結之陳述筆錄，除顯有不可信之情況者外
      ，得為證據，並應於判決內敘明其符合傳聞證據例外之理
      由，最高法院96年度臺上字第3527號判決意旨可資參照。
      經查，告訴人丙○○○於警詢之供述、於93年9月8日、同年1
      0月21日、95年 3月22日偵查時，係為對被告提起告訴而
      為陳述，嗣於偵查中則以被害人家屬身分接受詢問，其身
      分既非證人，均與「依法應具結」之要件不合，自不得僅
      此謂其於警詢時、偵查中所述無證據能力。復告訴人丙○○○嗣於原審審理時業經以證人身分傳喚具結並經交互詰問
      在案。是依上揭說明，告訴人丙○○○前開審判外之陳述，
      未經合法調查之瑕疵，應已治癒，而有證據能力。
（三）按「鑑定人由審判長、受命法官或檢察官就下列之人選任
      1 人或數人充之：（一）就鑑定事項有特別知識經驗者。
      （二）經政府機關委任有鑑定職務者」、「鑑定之經過及
      其結果，應命鑑定人以言詞或書面報告」、「法院或檢察
      官得囑託醫院、學校或其他相當之機關、團體為鑑定，或
      審查他人之鑑定，並準用第 203條至第206條之1規定」，
      刑事訴訟法第 198條、第206條第1項、第208條第1項分別
      定有明文。查卷附之行政院衛生署醫事審議委員會94年 7
      月 6日衛署醫字第0940222755號鑑定書、95年3月8日衛署
      醫字第0950201657號鑑定書、97年11月10日衛署醫字第09
      70000000號鑑定書，雖均係被告以外之人於審判外之書面
      陳述，然係法院或檢察機關委託鑑定機關鑑定後所製作之
      鑑定報告，前開鑑定均已詳述鑑定之經過及結果，為刑事
      訴訟法第159條第1項所指例外情形，應均有證據能力，辯
      護人認無證據能力，尚有未恰。
（四）除前述有證據能力之人證、書證外，本案所引用之供述及
      非供述證據，經原審及本院依法踐行調查證據程序，檢察
      官、被告及其選任辯護人均不爭執各該證據之證據能力，
      且亦查無依法應排除其證據能力之情形，是後述所引用證
      據之證據能力均無疑義。
六、按刑法上之過失犯，以行為人對於結果之發生應注意並能注
    意而不注意為成立要件，且必須危害之發生，與行為人之欠
    缺注意，具有因果聯絡關係，始能成立。又過失責任之有無
    ，應以行為人之懈怠或疏虞與結果之發生，有無相當因果關
    係為斷，所謂相當因果關係，即以所生之結果觀察，認為確
    因某項因素而惹起，又從因素觀察，認為足以發生此項結果
    ，始克當之。即刑法上之過失，其過失行為與結果間，在客
    觀上有相當因果關係始得成立，所謂相當因果關係，係指依
    經驗法則，綜合行為當時所存在之一切事實，為客觀之事後
    審查，認為在一般情形下，有此環境、有此行為之同一條件
    ，均可發生同一之結果者，則該條件即為發生結果之相當條
    件，行為與結果即有相當之因果關係。反之，若在一般情形
    下，有此同一條件存在，而依客觀之審查，認為不必皆發生
    此結果者，則該條件與結果並不相當，不過為偶然之事實而
    已，其行為與結果間即無相當因果關係，最高法院著有26年
    上字第1754號、23年上字第5223號、58年台上字第404 號、
    76年台上字第192 號判例可資參照。而行為人所應具有之注
    意程度，應依客觀標準認定之。此之客觀標準係指一個具有
    良知理性且小心謹慎之人，處於與行為人同一之具體情狀下
    所應保持的注意程度。就醫師言，應以「醫療成員之平均、
    通常具備之技術」為判斷標準。在我國實務操作上，則以「
    醫療常規」名之，苟醫師以符合醫療常規之方式對病人為診
    療行為，即難謂其醫療行為有何未盡到注意義務之情形，自
    不能以過失犯相繩。故本案之關鍵即在於被告對丁○○之診療
    是否有「違醫療常規」之過失？被告之過失與被害人丁○○之
    死亡結果有無相當因果關係？經查：
（一）被害人丁○○前於93年9月7日晚上因酒後騎乘機車摔倒，經
      基隆市中正消防分隊於同日晚上 8時34分抵達現場將病患
      丁○○送往基隆醫院急診室就醫，途中救護人員辛○○於基隆
      市救護紀錄表上之「病患主訴欄」、「生命徵象欄」、「
      意識狀態欄」記（勾）載病患丁○○有頭暈、背痛、肢體疼
      痛、於20時35分（該紀錄表上誤載為21時35分）病患脈搏
      90次/分、呼吸16次/分、血壓120/85mmHG、意識清醒、於
      21時脈搏病患90次/分、呼吸16次/分、血壓125/90mmHG、
      意識清醒，嗣於同日晚上9時3分抵達該醫院求診，當時病
      患丁○○意識清醒，昏迷指數15分（E4V5M6）（昏迷指數滿
      分），血壓93/57mmHG，心跳78次/分，呼吸18次/分，左
      側臉頰及身體多處擦傷，左眼瘀血，經X光檢查及縫合後
      留急診室觀察，於同日22時 5分許，主訴傷口疼痛給予止
      痛劑後，繼續觀察，同日23時許，病患丁○○開始昏睡，在
      翌日（即8日）0時30分許，護士探訪病人，呼吸平順，脈
      搏106次/分、呼吸17次/分、血壓94/64mm、對傷痛刺激，
      手指回縮，並給家屬頭部外傷注意事項單張，其家屬口頭
      表示瞭解並簽名， 1時許，發現病人有嗜睡情況， 3時許
      ，護士對病人進行對光反應檢查，結果係左右瞳孔對光均
      有對稱性反應，均為3mm，6時許，病人全身僵硬，無呼吸
      及心跳， 9時許，做電腦斷層檢查發現內硬腦膜上出血，
      經急救無效，於12時 5分宣告死亡，嗣經法務部法醫研究
      所解剖進行鑑定病患死因，結果為「酒後騎乘輕機車摔倒
      頭部外傷顱骨骨折出血休克死亡」等關於病患丁○○就診、
      檢查、診斷治療、死因歷程，為被告所不爭執，且據證人
      即基隆市中正消防分隊救護人員辛○○、值班護士庚○○、戊○○於原審審理時證述渠等係依照當時病患主述、傷勢及檢
      查結果記載於救護紀錄表、急診護理紀錄單等語，另證人
      辛○○復證述救護紀錄表上「生命徵象欄」記載時間21時35
      分係誤載，正確時間應為20時35分等語明確（詳原審卷96
      年12月4日、97年1月15日審判筆錄），並有基隆市救護紀
      錄表、基隆醫院病歷影本（含 X光片、急診護理紀錄單、
      急診醫囑紀錄單）、行政院衛生署醫事審議委員會94年7
      月6日衛署醫字第0940222755號鑑定書、95年3月8日衛署
      醫字第0950201657號鑑定書、97年11月10日衛署醫字第09
      70000000號鑑定書關於案情概要記載、法務部法醫研究所
      鑑定書（93）法醫所醫鑑字第1364號鑑定書等在卷佐證，
      堪信屬實。
（二）又證人辛○○於原審審理時證述：本件伊已無印象，依當時
      救護紀錄單之記載，病患當時有意識，並表示頭暈等語（
      見原審卷二第16頁）；證人即第一位接觸病患丁○○之護士
      庚○○於原審審理時證述：病患當時意識清楚，沒有表示頭
      痛等語（見原審卷一第204、205、 206頁）；證人即基隆
      醫院急診室外科助手子○○於原審審理時亦證述：伊當時為
      病患丁○○縫合傷口，病患當時未表示頭痛等語（見原審卷
      一第 213頁）；證人即被害人丁○○之母丙○○○於原審審理
      時亦證述：伊看到醫師在縫丁○○外傷部分，當時丁○○意識
      還很清楚等語（見原審卷一第 156頁），復病患丁○○於當
      晚9時3分抵達醫院之際，被告即為其看診，立即開立處方
      明細，且判斷被告當時意識清楚，昏迷指數15分（E4V5M6
      ），並於急診病歷上記載上情等節，亦據被告供述在卷，
      並有基隆醫院急診病歷、急診醫囑紀錄單、急診護理紀錄
      單、基隆市救護紀錄表等在卷足憑，參以，苟被害人丁○○
      有頭痛一事，其當時意識清楚，理應會告知消防救護人員
      、護士、醫師，何以於基隆市救護紀錄表、基隆醫院急診
      護理紀錄單均無記載此情？顯與常理有違，是堪認證人辛○○、庚○○、子○○上揭證詞，尚足採信。雖證人丙○○○於原
      審審理時證述：當時伊及丁○○均有向醫護人員反應頭痛一
      事，伊亦有多次向被告表示丁○○頭痛云云，然被告否認上
      情，且依上揭護理紀錄上之記載，9月8日 0：30處，有記
      載「病人嗜睡」之情形（見相驗卷第93頁、原審卷一第62
      頁），在基隆醫院係由護士監視病人生命及神經徵象，而
      護士係於同日6時25 分許發現病患手指末端發紺，始通知
      醫師前來處理，另依原審上揭調查結果，在場證人辛○○、
      檢傷之護士庚○○、急診室外科助手子○○均證述病患即被害
      人丁○○並無表示頭痛一事，是本件尚乏補強證據證明被告
      知悉病患丁○○有嗜睡或頭痛一事，自難據此執為被告不利
      之認定。從而，公訴人認被告診治時，病患丁○○有告知頭
      痛，丙○○○亦有多次向被告表示丁○○不斷喊叫頭痛等節，
      尚乏憑據。
（三）雖依行政院衛生署醫事審議委員會上揭三次鑑定結果均認
      「病患丁○○被送至基隆醫院急診室時身體有多處傷、撕傷
      （包括臉部、左眼呈現瘀血現象），並有喝酒的情形，就
      此些臨床發現，雖然意識清楚，但仍在頭部外傷可能有顱
      內損傷的危險分級中之中度危險群（ moderate risk）的
      分類。依照Handbook of Neurosurgery第五級版中的建議
      ，此類病人宜接受頭部電腦斷層（brain  CT scan）檢查
      」，然本件應究明者係急診室醫師進行頭部電腦斷層檢查
      之時機為何？經行政院衛生署醫事審議委員會97年11月10
      日衛署醫字第0970000000號鑑定結果函覆：「一般而言，
      對於受傷急性期昏迷指數不到13分者，亦須作電腦斷層掃
      瞄檢查，以判斷是否有顱內出血或腦水腫之現象。另外，
      昏迷指數於觀察期內減少 2分以上者，不論先前是否有做
      過電腦斷層掃瞄，必須再度行電腦斷層掃瞄檢查，以判斷
      是否有遲發性顱內出血、腦水腫、水腦症或其他顱內病變
      之發生。至於昏迷指數滿分（15分），而僅有頭痛及頭暈
      等症狀者，頭部電腦斷層掃瞄能夠發現顱內病變之比率極
      低。顱內出血是漸進的，通常由少漸增，所以症狀也是漸
      趨明顯的。換言之，懷疑是否有顱內出血，多半以病人之
      意識為判斷。一般而言，急診對於頭部外傷患者之處置，
      如其昏迷指數為15分，並不需要馬上作電腦斷層檢查，病
      人昏迷指數發生改變或顱內壓上升時，才需要進一步檢查
      」等語，另證人即基隆醫院同時段急診室值班醫師（與被
      告同為93年9月7日夜間7時起至翌日上午7時止時段之值班
      醫師）乙○○亦證述：「（問：病人在急診室時，若是你接
      的話，你在第一時間，除了縫合、照Ｘ光片檢查外，是否
      會做電腦斷層掃瞄？）……我們醫師都希望有一個明確的影
      像來輔助我們診斷，當時，病人比較躁動時，當時病患有
      喝酒的情形，要配合醫療上的動作有一定的困難，當時，
      應該不太適合的，因為晃動無法照到正常的斷層，非得當
      時有明顯的異常，有非常大的可能性有顱內的問題，非得
      照電腦斷層，非得打鎮定劑或麻醉劑，但造成我們後面對
      病人的評估性，作醫療人員不能保證4、5個小時之後，是
      否維持陰性，若我有疑慮的話，我不敢在病人的身上施打
      任何麻醉劑，我不能確定他是被我打昏的，還是他自己昏
      倒的，這個困難點在這裡，尤其是，我的一眼印象是他有
      喝酒，我無法評估病人他是喝酒的關係，還是顱內出血，
      如果，病人的意識狀態從15分滿分很明顯的一直掉到10分
      、 9分，神經學的判斷就幫助很大，在做電腦斷層的取捨
      應該是這個，下一步才是重點，我們在病人不是很清楚，
      有明顯外來的原因的因素，病患當時的酒精濃度很高，驗
      酒精濃度的用意不是來證實病患是酒測，對警察來時，對
      他有一個交代，而是對我們客觀的憑據，病人喝酒的量是
      否達到意識混淆的狀態，酒精濃度的報告發的蠻快的，酒
      精濃度蠻高的，是否達到病人的一定程度的影響，我會覺
      得要病人在生命徵象穩定，稍微沒有躁動的時候，而我沒
      有施打一些麻醉藥的時候，去照電腦斷層，可能品質會好
      一些，前提是病人的生命徵象穩定一點的時候，應該所有
      的急診醫師都會這樣做。」等語（見原審卷第 239頁），
      準此以觀，本件被害人丁○○當時僅有表示頭暈，並經證人
      辛○○記載於基隆市救護紀錄表上，惟病患當時意識清楚，
      昏迷指數15分，業如前述，依上揭鑑定意見及證人乙○○之
      證詞，此時病患丁○○昏迷指數15分，無需馬上作電腦斷層
      檢查之必要，而係應待其昏迷指數發生改變或顱內壓上升
      時，才需要進一步檢查，因此，被告於看診當時未對病患
      進行電腦斷層檢查，應沒有明顯違反醫療常規之疏失。公
      訴人認被告疏未注意丁○○頭痛原因，致未立即施予腦部電
      腦斷層檢查，延誤治療時機，不足為採。
（四）再者，病患丁○○經 X光檢查及縫合後留急診室觀察，斯時
      經由護士觀測留觀病患之狀況後，再由醫師診視，是否符
      合急診之醫療常規？就此部分，經原審函詢行政院衛生署
      醫事審議委員會認為：「不論一般急診護理常規或急診留
      觀室護理常規，均至少應每月 4小時監視病人生命徵象，
      如體溫、脈搏、呼吸及血壓（T.P.R及 BP），病情發生變
      化時，自行調整，或依醫囑執行，一旦發生有異狀，應立
      刻通知值班醫生。即病人接受初步診查後，如需要安排進
      一步之病情觀察、檢查或治療等，將安排到暫留（不須開
      立醫囑）或是留觀（須開立醫囑）區，稍晚之後，再由醫
      師判斷病人病情進展與評估所需之醫療。急診科醫師於護
      理人員依護理常規，發現病人病情發生變化並通知值班醫
      師時，將會再度幫病人檢查及治療，故不論是否為頭部外
      傷，所有至急診就診之病人，於急診留置觀察期間，護士
      應觀測病人之狀況，若發現病情發生變化時再為診視，並
      未違反急診之醫療常規。」等語，此有行政院衛生署醫事
      審議委員會97年11月10日衛署醫字第0970000000號鑑定書
      附卷足憑，從而，病患丁○○經 X光檢查及縫合後留急診室
      觀察部分，被告亦沒有違醫療常規之疏失。
（五）復證人乙○○於原審審理時證述：伊當天與被告同時擔任基
      隆醫院急診室夜班值班醫師職務，伊與被告協議分配值勤
      時間，大約翌日0時30分至1時左右，伊將伊處理之病患交
      接予被告，並告知病情，直到3、4時左右，被告將他留在
      急診室的病人交接予伊，當時被告還特別指病患丁○○之病
      床，表示該病患酒醉路倒，入院時意識清醒，傷口有部分
      處理，目前在留觀，沒有異狀等語（見原審卷一第000頁
      、169頁），可悉病患自入院迄翌日（即8日）4時止，該
      段期間係由被告負責診視。又證人即93年9月7日在急診室
      留觀區值班護士（值班時間為下午 4時至12時）丑○○於原
      審審理時證述：病患丁○○於22時05分後送入留觀區，伊當
      天於晚上12時下班，於伊交接予下一班護士前，病患丁○○
      有無頭部外傷注意事項一至六項之情況，伊已不太記得，
      但如果病患或家屬有反應此情形，伊會特別記載於護理紀
      錄單並通知醫師等語（見原審卷一第 220頁）；證人即93
      年9月8日凌晨0時至8時許在急診室留觀區值班護士戊○○於
      原審審理時證述：伊與丑○○辦理交接時，病患無頭部外傷
      注意事項一至六項之情況，當時有問及病患家屬對外傷注
      意事項認知之情況，我們會確認並告知後，請家屬簽名，
      當時病患家屬無反應病患有頭部外傷注意事項一至六項之
      情形，且依護理紀錄單記載，病患左、右邊瞳孔對光有反
      應，意識清楚，伊有做此部分之檢查，但與探視時間有點
      落差，依護理紀錄單記載，本件是於 6時25分發現病患有
      異常等語（見原審卷一第228至230頁）。復依行政院衛生
      署醫事審議委員會97年11月10日衛署醫字第0970000000號
      鑑定結果認為「依病歷記載，03：00許，護士曾對病人進
      行對光反應檢查，記果係左右瞳孔對光均有對稱性反應，
      均為 3mm，據此記載，護理人員已依護理常規監視病人生
      命徵象（T.P.R&BP）及施行神經學評估，醫師應無需特別
      囑咐護士針對此類病人實施昏迷指數之監測及紀錄」，從
      而，被告負責診視病患丁○○之時間為自其入院迄翌日（即
      8日）4時止，而於病患丁○○進入留觀區前，被告之醫療行
      為無疏失，業如前述，迨病患丁○○進入留觀區觀察期間，
      護士戊○○有依護理常規監視病患丁○○生命徵象（T.P.R&BP
      ）及施行神經學評估，被告斯時應無需特別囑咐護士針對
      此類病人實施昏迷指數之監測及紀錄，復負責觀察病患狀
      況之護士丑○○、戊○○均證述未發現病患丁○○有異狀等語，
      詳如前述，可悉被告於病患丁○○在留觀區觀察期間，被告
      並未受告知病患病況發生變化，基此，尚難認被告於病患
      丁○○留置觀察期間，有懈怠、忽視病情之過失情事。是公
      訴人認病患丁○○於留院觀察區期間，醫護人員未予實施生
      命徵候及神經徵候評估，尚有誤認。至行政院衛生署醫事
      審議委員會 3次鑑定意見均認「在追蹤患者時，如果發現
      明顯神經學變化時，宜作電腦斷層以判斷是否病情變化。
      本件病人在 0時30分至01：00左右的紀錄發現有嗜睡的情
      形，依其臨床的病況，此時應可做腦部電腦斷層檢查。」
      ，然證人丑○○、戊○○均未通知被告本件病患在0時30分至1
      時許有嗜睡之情形，則被告無從知悉病患病情是否發生變
      化，自難執此為不利被告之認定。
（六）再本件病患死亡原因為頭部外傷顱骨骨折顱內出血休克死
      亡，依照電腦斷層攝影及解剖照片顯示此種顱內出血為硬
      腦膜上血腫（ epidural hematoma）等情，業據行政院衛
      生署醫事審議委員會 3次鑑定意見一致。而病患丁○○如果
      及時進行電腦斷層，是否可以避免死亡結果之發生？依行
      政院衛生署醫事審議委員會97年11月10日衛署醫字第0970
      000000號鑑定結果認為：一「即使及時進行電腦斷層，醫
      師亦未必決定手術，因手術與否往往取決於兩個重要因素
      ，以及其他較次要之因素。第一個重要因素為電腦斷層攝
      影檢查結果，若是出血量少、挫傷不重，當然可以保守一
      些，以藥物治療及觀察；若是出血多，則手術之效果較好
      ；若是以挫傷為主，出血量少但挫傷嚴重，則又以藥物及
      觀察為宜。第二個重要因素為病人之意識狀態，若意識清
      楚，只有些微頭痛、頭暈、噁心及嘔吐，則可以先以保守
      療法，病人若意識不清，嗜睡、木僵、半昏迷，甚至昏迷
      ，則適合手術；若更加嚴重，深度昏迷，有腦脫位疝氣發
      生，甚或無法維持呼吸，則又不適合手術。但飲酒後，意
      識可能受到酒精之影響，出現嗜睡現象，可能干擾意識狀
      況之評估，影響評估之可能性。易言之，就是要將病人意
      識狀態與電腦斷層檢查結果，做一個綜合判斷，而非單以
      電腦斷層結果判定應手術與否。當然，若加上一些其他之
      因素，如：年齡、其他身上之受傷，本身原有之疾病，心
      、肺、腎、及肝等功能，再加上病人病情還可能隨著時間
      而變化等因素，都可能影響是否手術之判定」、二「硬腦
      膜外血腫之典型臨床表徵為：在頭部外傷後有短暫之意識
      喪失，接著有數小時之清朗期（lucid interval），然後
      意識改變、昏迷、對側肢體無力、同側瞳孔放大。若此時
      不緊急開顱手術，就會產生去大腦僵直、高血壓、呼吸窘
      迫以及死亡。但在臨床上會有此種典型臨床表徵者，大約
      只有三分之一，其他如頭痛、嘔吐及抽筋，都有可能發生
      。即時手術後之病人，大部份都恢復良好，幾乎不會留下
      任何神經性缺損或後遺症；但是有少部份病人會因嚴重創
      傷而造成原發性腦損傷，如聽力喪失、顏面神經麻痺、眼
      球轉動受損、人格改變、癲癇、智力減退、失語症、昏迷
      不醒，甚至吞嚥困難、呼吸衰竭。亦即，有一部份病人即
      使知道罹患硬腦膜外血腫，亦無法避免死亡結果」，從而
      ，依上揭鑑定意見，可悉病患丁○○即使及時進行電腦斷層
      檢查，仍須將其意識狀態與電腦斷層檢查結果，做綜合判
      斷，而非單以電腦斷層結果判定應手術與否，果如進行手
      術，未必可以避免死亡結果之發生，亦難認被告之醫療處
      置與病患丁○○死亡間，有相當因果關係。
七、檢察官依告訴人之請求提起上訴以：被害人丁○○因騎乘機車
    自行摔倒在地，被送至基隆醫院急診時，受有身體多處擦傷
    、撕裂傷（包括臉部、左眼呈現瘀血現像），並有喝酒情形
    ，雖然意識清醒，仍屬可能有顱內損傷之中度危險群，依Ha
    ndbook of Neurosurgery第五級版中之建議，此類病人宜接
    受頭部電腦斷層檢查，行政院衛生署醫事審議委員會三次鑑
    定意見，亦同此見解，被告執行醫療業務，疏未注意依此執
    行，其醫療行為顯有過失，而被害人嗣後因頭部外傷顱骨骨
    折，顱內出血休克死亡，此亦有相驗屍體證明書及解剖鑑定
    報告在卷可按，被害人丁○○因被告未依醫療常規之醫療行為
    ，而未能及時發現被害人有上述顱內出血情形，致被害人因
    內出血休克死亡，被告之過失行為與被害人之死亡結果間應
    有相當因果關係云云，指摘原判決不當等語，惟查，本件被
    害人丁○○死亡原因為頭部外傷顱骨骨折顱內出血休克死亡，
    依照電腦斷層攝影及解剖照片顯示此種顱內出血為硬腦膜上
    血腫等情，業據行政院衛生署醫事審議委員會 3次鑑定意見
    一致，已如前述，另依被害人於送至基隆醫院急診室斯時，
    意識尚清楚，亦如前述，故非屬中度危險群。又值班之護理
    人員遲至八日凌晨 6時25分才發現被害人有異常狀況，旋即
    通知值班醫師，是並無積極之事證足認於被害人丁○○在留觀
    區觀察期間，被告有曾受告知病患病況發生變化，而有懈怠
    、忽視病情之過失情事，被告既不知被害人有嗜睡或頭痛狀
    況，自無囑為電腦斷層之可能，尚難以此遽認被告有何疏失
    。況依上揭鑑定意見，認被害人丁○○即使及時進行電腦斷層
    檢查，仍須將其意識狀態與電腦斷層檢查結果，做綜合判斷
    ，而非單以電腦斷層結果判定應手術與否，果如進行手術，
    未必可以避免死亡結果之發生，此有上揭定鑑定意見在卷可
    稽，故亦難認被告之醫療處置與病患丁○○死亡間，有何相當
    因果關係存在，檢察官上訴理由誠有誤解。
八、綜上所述，本案依現存證據資料，尚不能使本院形成被告對
    病患丁○○所為醫療處置有何違背醫療常規之疏失，及其醫療
    處置與病患丁○○死亡結果間，有相當因果關係之心證。此外
    ，復查無其他積極事證足認被告有公訴人所指業務過失致死
    犯行，本件不能證明被告犯罪。原審以不能證明被告犯罪，
    而為無罪諭知，尚無違誤，應予維持。又檢察官依循告訴人
    之請求提起上訴，僅就原判決指駁之論述，再予爭執，惟未
    再提出其他積極之補強證據，仍不能使本院形成被告有罪之
    心證，是其上訴為無理由，應予駁回。
據上論斷，應依刑事訴訟法第368條，判決如主文。
本案經檢察官李良忠到庭執行職務。
中　　華　　民　　國　　99　　年　　8 　　月　　 3　　日
                  刑事第七庭  審判長法　官　宋明蒼
                                    法　官　楊智勝
                                    法　官　游紅桃
以上正本證明與原本無異。
如不服本判決，應於收受送達後10日內向本院提出上訴書狀，其
未敘述上訴之理由者並得於提起上訴後10日內向本院補提理由書
（均須按他造當事人之人數附繕本）「切勿逕送上級法院」。
                                    書記官  戴伯勳
中　　華　　民　　國　　99　　年　　8 　　月　　3 　　日